臺灣桃園地方法院刑事判決
110年度易字第1056號
公  訴  人  臺灣桃園地方檢察署檢察官 
被      告  江林珊



上列被告因詐欺案件，經檢察官提起公訴（109年度偵緝字第218
7號），本院判決如下：
    主  文
江林珊幫助犯洗錢防制法第十四條第一項之洗錢罪，處有期徒刑
參月，併科罰金新臺幣貳萬元，罰金如易服勞役，以新臺幣壹仟
元折算壹日。
    事  實
一、江林珊依其一般社會生活之通常經驗，應可知悉一般人均可
     自行申請金融帳戶使用，如非意圖供犯罪使用，無收取他
    人 金融帳戶之必要，並可預見其將金融帳戶提供予真實姓
    名、 年籍不詳之人後，該人將可能藉由該蒐集所得之帳戶
    作為收 受詐欺取財款項之用，遂行詐欺取財犯行，並於提
    領、轉匯後即產生遮斷資金流動軌跡以逃避國家追訴、處罰
    之效果，仍於其發生並不違背自己本意之情況下，同時基於
    幫助他人犯詐欺取財及一般洗錢之不確定故意，於民國108
    年11月25日前某日，以不詳方式，將其申設之陽信商業銀行
    帳號000000000000號帳戶（下稱系爭帳戶）之存摺、提款卡
    ，及密碼提供予真實姓名及年籍均不詳之詐騙集團成年成員
    ，而容任該人及詐欺取財其他成員使用前揭帳戶詐欺他人財
    物，並藉此掩飾或隱匿犯罪所得去向。嗣上開詐騙集團成年
    成員取得系爭帳戶資料後，即與其所屬詐欺取財集團其他成
    員（無證據證明江林珊知悉係3人以上共同所為而犯之）共
    同基於3人以上共同犯詐欺取財、一般洗錢犯意聯絡，於108
    年11月24日17時許，以假冒親友借款週轉方式詐騙陳雪君，
    致其陷於錯誤，於108年11月25日13時15分許，匯款新臺幣
    （下同）7萬元至系爭帳戶，並隨即為上開詐騙集團所提領
    。嗣經陳雪君察覺有異報警處理，始悉上情。
二、案經陳雪君告訴暨澎湖縣政府警察局馬公分局報告臺灣桃園
    地方檢察署檢察官偵查後起訴。　　
    理  由
一、證據能力部分：
　㈠按被告以外之人於審判外之言詞或書面陳述，除法律有規定
    者外，不得作為證據，刑事訴訟法第159 條第1 項固有明文
    ；惟被告以外之人於審判外之陳述，雖不符同法第159 條之
    1 至之4 規定，而經當事人於審判程序同意作為證據，法院
    審酌該言詞陳述或書面陳述作成時之情況，認為適當者，亦
    得為證據；當事人、代理人或辯護人於法院調查證據時，知
    有第159 條第1 項不得為證據之情形，而未於言詞辯論終結
    前聲明異議者，視為有前項之同意，同法第159 條之5 亦定
    有明文。本件公訴人、被告江林珊於本院準備程序時均不爭
    執本院所引用之供述證據之證據能力，且於本院言詞辯論終
    結前均未聲明異議，經審酌本院所引用之供述資料作成時之
    情況，核無違法取證或其他瑕疵，認為以之作為證據為適當
    ，均得做為證據。
　㈡至於本判決所引用之非供述證據部分，與本案均有關連性，
    亦無證據證明係實施刑事訴訟程序之公務員以不法方式所取
    得，依刑事訴訟法第158 條之4 規定反面解釋，亦具證據能
    力。
二、事實認定：
　㈠訊據被告江林珊固坦承系爭帳戶為其所有，且對於告訴人陳
    雪君於事實欄一所示之遭詐騙之時間、方式、轉帳時間、金
    額均不爭執，惟矢口否認有幫助詐欺、洗錢之舉，辯稱：系
    爭帳戶之存摺、提款卡我都放在一起，然後放在我隨身使用
    的包包裡，是我走在路上不慎遺失的，但除了系爭帳戶的存
    摺、提款卡外，其餘東西沒有遺失，系爭帳戶我沒有提供給
    別人使用，我有把密碼「000333」寫在紙上放在存簿，我是
    因為要方便記憶才這麼做，我沒有把系爭帳戶存摺、提款卡
    給詐騙集團的人使用云云。
　㈡經查，系爭帳戶於108 年11月25 日前告訴人轉入7萬元前僅
    有餘額47元等情，有卷附之系爭帳戶之交易明細查詢在卷可
    按（見偵卷第69頁），核與一般提供帳戶予詐欺者，所提供
    之帳戶往往甚少使用，且僅於零錢金額之經驗法則相符，且
    前述告訴人陳雪君遭人施以詐術，因而陷於錯誤之過程，並
    依指示於上開時間匯款至系爭帳戶內，旋遭該詐騙集團成年
    成員提領一空，而被告於告訴人所匯入之款項遭提領一空後
    ，方於3日後以臨櫃口頭方式掛失系爭帳戶等情，業經告訴
    人於警詢中證述明確（見偵卷第13至15頁），並有告訴人所
    提出之匯款資料、電話通話紀錄畫面截圖、內政部警政署反
    詐騙諮詢專線紀錄表、受理詐騙帳戶通報警示簡便格式表、
    金融機構聯防機制通報單、系爭帳戶之基本資料及歷史交易
    明細、系爭帳戶金融卡掛失記錄等在卷可稽（見偵卷第17、
    28至36、59、65至69、87頁），足認被告所有之系爭帳戶在
    本案係作為告訴人遭詐騙後提款之工具無誤，是上開事實應
    堪予認定。
　㈢且查，金融帳戶之存摺、提款卡及密碼乃個人理財之重要工
    具，關乎帳戶設立者個人財產權益之保障，與存戶之印鑑章
    、存摺、提款卡及密碼結合，其專屬性、私密性更形提高，
    故一般人均有妥善管理、使用自身金融帳戶相關資料之基本
    認識，通常為防他人冒領存款或帳戶遭不法人士所用，提款
    卡之密碼通常不會輕易暴露並與提款卡、存摺同置一處，此
    為一般社會生活經驗及常情，被告於本案發生時已滿29歲，
    於本院審理時提供相關資料並陳述於金牌清潔企業社任職（
    見本院卷第75頁），可認其為心智成熟、身心健全之成年人
    ，亦具有相當社會經歷及一定程度智識，實難就上揭常情諉
    為不知。然卻將系爭帳戶存摺、提款卡一併放置於隨身使用
    的包包而未妥善保管，亦有疑義。再者，系爭帳戶之提款密
    碼為「000333」，業經被告於本院審查庭準備程序時供述甚
    詳（見本院審易卷第54頁），核其密碼組成並非係隨意組成
    之亂碼數字組合或無法記憶聯想之數字號碼，衡諸常情，被
    告實無將提款卡密碼另行完整書寫於紙上並特別放置於存摺
    內以幫助其記憶之必要，是被告如此蛇足之舉，顯然徒增系
    爭帳戶之提款卡密碼遭他人輕易探知之危險，故被告將提款
    密碼寫於存摺上並與提款卡放置於同一處地方顯與一般客觀
    常情有違甚明。甚者，被告於105年5月間，曾因提供名下合
    作金庫帳戶及中國信託帳戶予其他詐騙集團，而遭臺灣臺中
    地方檢察署檢察官提起公訴，該案雖因被告犯罪嫌疑不足，
    經臺灣高等法院臺中分院106年度上易字第1289號判決無罪
    確定，惟被告歷經上開司法程序，理應對妥善保管金融帳戶
    、甚至是不得交予陌生人士使用等節，有較一般人更為深刻
    之親身經歷，又被告自稱使用系爭帳戶較為頻繁，但於系爭
    帳戶存摺、提款卡在其所謂自稱遺失後，卻遲至告訴人遭詐
    欺所匯入之款項遭全部提領完畢後，才於3日後以臨櫃口頭
    方式掛失，於一般人對於常使用之金融帳戶如有發生存摺、
    提款卡遺失之情形會旋即辦理掛失之情形迥異；況被告一方
    面辯稱遺失系爭帳戶存摺、提款卡當下，系爭帳戶之存摺、
    提款卡係放置於包包內，但所遺失者僅有系爭帳戶之存摺、
    提款卡，其他物品均未遺失，更顯有疑，是被告前開所辯顯
    屬臨訟辯詞，自無足採，更無從據此作為對被告有利之認定
    。
　㈣而查，詐騙集團之成員為避免員警自帳戶來源回溯追查出真
    正身分，乃以他人帳戶供作詐得款項出入之帳戶，此為詐欺
    正犯需利用他人帳戶之原因，相應於此，詐欺正犯亦會擔心
    如使用他人帳戶，因帳戶持有人非其本身，則所詐得款項將
    遭不知情之帳戶持有人提領，或不知情帳戶持有人逕自掛失
    以凍結帳戶之使用，甚或知情之帳戶持有人以辦理補發存摺
    、變更印鑑、密碼之方式，將帳戶內存款提領一空，致其費
    盡周章所詐得之款項化為烏有，則詐欺正犯所使用之帳戶，
    必須為其所能控制之帳戶，始能確保詐得款項。申言之，詐
    欺正犯絕不可能使用他人遺失存摺、提款卡、密碼之帳戶或
    非經他人同意使用之存摺、提款卡、密碼之帳戶供作詐得款
    項轉、匯入之帳戶，以免除遭真正帳戶持有人提領或掛失之
    風險。而系爭帳戶在告訴人於匯款之後，隨即有被跨行提款
    之紀錄，已如前述，是認該詐騙集團成年成員應已經被告同
    意而取得系爭帳戶之存摺、提款卡及密碼等資料，否則當無
    指示告訴人將款項匯款至系爭帳戶之可能，且系爭帳戶為告
    訴人轉入款項前僅剩下47元餘額，此與一般將帳戶提供給詐
    騙集團之情形並無不同，亦如前述，益徵被告確實有提供如
    系爭帳戶存摺、提款卡及密碼予詐騙集團成年成員使用，以
    幫助其所屬詐騙集團成年成員遂行詐欺取財、洗錢之犯行甚
    明。故觀以系爭帳戶經詐欺集團成年成員使用之過程，堪認
    系爭帳戶之存摺、提款卡及密碼並非遺失，乃係被告自行交
    予他人使用，至為明確。
　㈤按刑法上故意，分直接故意（確定故意）與間接故意（不確
    定故意），行為人對於構成犯罪之事實，明知並有意使其發
    生者，為直接故意；行為人對於構成犯罪事實，預見其發生
    而其發生並不違背其本意者，為間接故意。再間接故意與有
    認識的過失區別，在於二者對構成犯罪事實，雖均預見其能
    發生，但前者對其發生，並不違背其本意，後者則確信其不
    發生。又幫助犯成立，以行為人主觀上認識被幫助者，正欲
    從事犯罪或係正在從事犯罪，且該犯罪有既遂可能，而其行
    為足以幫助他人實現構成要件者，即具有幫助故意，並不以
    行為人確知被幫助者，係犯何罪名為必要。而金融機構開立
    帳戶，請領存摺、提款卡、申請網路銀行帳戶使用，係針對
    個人身分之社會信用而予以資金流通之經濟活動，具有強烈
    之屬人性，而金融機構帳戶，事關存戶個人財產權益保障，
    與存戶之網路銀行帳號、提款卡及密碼結合，專屬性、私密
    性更形提高，衡諸常情，若非與存戶本人有密切情誼或存有
    特殊事由，斷無可能隨意提供金融帳戶資料予不甚相識或素
    未謀面之人，稍具通常社會歷練與經驗法則之一般人，均應
    有妥為保管上開物品之常識，以防止帳戶遭他人違反自己意
    願使用，或利用為犯罪有關之工具。縱有特殊情況偶有將帳
    戶網路銀行帳號、密碼交付他人之需，亦必深入瞭解其用途
    後再行提供以使用。而金融帳戶為個人理財之工具，申請開
    立金融帳戶並無任何特殊之限制，一般民眾皆可以存入最低
    開戶金額之方式申請開戶，且一個人可在不同之金融機構申
    請數個存款帳戶使用，並無何困難，此乃眾所周知之事實。
    若有非親非故之人不以自己名義申請開戶，反而以各種名目
    向不特定人借用金融機構帳戶供己使用，衡情當已預見借用
    金融帳戶者，係將所借用之帳戶用於從事財產犯罪，並以該
    借用帳戶掩飾犯罪所得去向、躲避檢警追查。況近年來對於
    不法份子常利用人頭帳戶，作為收受、提領詐騙錢財之犯罪
    工具，藉此逃避檢警查緝之情事，迭經新聞媒體報導，政府
    亦透過各式管道大力宣導並督促民眾注意，提醒民眾提高警
    覺慎加防範，此已為一般生活所應有之認識，具通常社會歷
    練與經驗法則之一般人，本於一般認知能力，均應瞭解此情
    。查被告於行為時已為成年人，具有一定社會工作經驗，業
    如前述，亦非至愚駑頓、年幼無知或離群索居且無法接收資
    訊之人，其就上情實難諉為毫無所知而應有所預見。查本案
    固無證據顯示被告知悉真實姓名、年籍不詳之成年成員如何
    詐騙告訴人，惟被告係具一定社會工作經驗之成年人，在我
    國詐騙案件猖獗之情況下，自當得預見其所交付系爭帳戶存
    摺、提款卡及密碼等系爭帳戶存提資料之對象，可能將之作
    為詐騙他人匯入款項使用，藉以使上開告訴人將款項轉入、
    存入後再行領出，竟仍執意交付系爭帳戶之存摺、提款卡及
    密碼，幫助他人既遂詐欺犯行並製造金流斷點，而為掩飾不
    法行徑，是被告雖無真實姓名、年籍不詳之成年成員使用系
    爭帳戶存摺、提款卡及密碼必持以詐騙他人之確信，然其將
    系爭帳戶存摺、提款卡、密碼交付及告知予素未謀面、來路
    不明之人，顯具有縱該人以其金融帳戶實施詐欺犯罪，亦放
    任而不違背其本意之幫助意思，其確有幫助該詐騙集團成年
    成員利用系爭帳戶為詐欺取財、一般洗錢之不確定故意甚明
    。
　㈥綜上，被告所辯與卷內事證並不相符，亦與常情有違，難認
    可採。本案事證已臻明確，被告犯行洵堪認定，應予以依法
    論科。
三、論罪科刑：
　㈠按刑法第30條之幫助犯，係以行為人主觀上有幫助故意，客
    觀上有幫助行為，即對於犯罪與正犯有共同認識，而以幫助
    意思，對於正犯資以助力，但未參與實行犯罪之行為者而言
    。幫助犯之故意，除需有認識其行為足以幫助他人實現故意
    不法構成要件之「幫助故意」外，尚需具備幫助他人實現該
    特定不法構成要件之「幫助既遂故意」，惟行為人只要概略
    認識該特定犯罪之不法內涵即可，無庸過於瞭解正犯行為之
    細節或具體內容。此即學理上所謂幫助犯之「雙重故意」。
　㈡金融帳戶乃個人理財工具，依我國現狀，申設金融帳戶並無
    任何特殊限制，且可於不同之金融機構申請多數帳戶使用，
    是依一般人之社會通念，若見他人不以自己名義申請帳戶，
    反而收購或借用別人之金融帳戶以供使用，並要求提供提款
    卡及告知密碼，則提供金融帳戶者主觀上如認識該帳戶可能
    作為對方收受、提領特定犯罪所得使用，對方提領後會產生
    遮斷金流以逃避國家追訴、處罰之效果，仍基於幫助之犯意
    ，而提供該帳戶之提款卡及密碼，以利洗錢實行，仍可成立
    一般洗錢罪之幫助犯（最高法院108 年台上大字第3101號裁
    定意旨參照）。被告提供如系爭帳戶之存摺、提款卡及密碼
    予真實姓名、年籍不詳之詐騙集團成年成員，供其等用以詐
    欺告訴人，而遂行詐欺取財之犯行，並作為收受、提領特定
    犯罪所得使用，其等提領後因而產生遮斷金流以逃避國家追
    訴、處罰之效果，仍基於幫助之犯意，提供該帳戶之提款卡
    及密碼，以利犯罪實行，然並無證據證明被告與詐騙集團成
    員間就上開詐欺及洗錢犯行有犯意聯絡或行為分擔，故核被
    告所為，係違反洗錢防制法第2 條第2 款、第14條第1 項、
    刑法第30條第1 項前段之幫助洗錢罪及刑法第339 條第1 項
    、第30條第1 項前段之幫助詐欺取財罪。
　㈢被告提供系爭帳戶之行為，幫助詐騙集團詐騙告訴人之財物
    及幫助詐騙集團於提領後遮斷金流以逃避國家追訴、處罰，
    係一行為觸犯數罪名，為想像競合犯，應依刑法第55條規定
    從一重論以洗錢防制法第14條第1 項、刑法第30條第1 項前
    段之幫助洗錢罪。
　㈣被告基於幫助之犯意為上開犯行，為幫助犯，爰依刑法第30
    條第2 項之規定，按正犯之刑減輕之。
　㈤本案起訴書固未敘及被告所為亦構成幫助一般洗錢犯行部分
    ，於本院審查庭法官及本院審理時已當庭告知被告此部分犯
    罪事實及罪名（見本院審易卷第53；本院卷第67頁），且幫
    助詐欺取財與幫助一般洗錢犯行，具有想像競合犯之裁判上
    一罪關係，自為起訴效力所及，本院自應併予審判。
　㈥爰審酌被告將自身使用之系爭帳戶存摺、提款卡及密碼提供
    予詐騙集團成員，以此方式幫助不法詐騙集團成年成員從事
    詐欺取財之犯行，致使此類犯罪手法層出不窮，更造成犯罪
    偵查追訴的困難性，嚴重危害交易秩序與社會治安，且該等
    不法詐騙集團成員取得系爭帳戶存摺、提款卡及密碼後，向
    告訴人詐取財物，造成告訴人財產法益之損害，自應予非難
    ，暨考量被告犯後否認犯行，以及其智識、素行、家庭生活
    狀況、無證據證明獲有犯罪所得等一切情狀，量處如主文所
    示之刑，並就併科罰金部分諭知易服勞役之折算標準。
四、沒收部分：
  ㈠按刑法第38條第2 項規定「供犯罪所用、犯罪預備之物或犯
    罪所生之物，屬於犯罪行為人者，得沒收之。但有特別規定
    者，依其規定」，同條第3 項則規定「前項之物屬於犯罪行
    為人以外之自然人、法人或非法人團體，而無正當理由提供
    或取得者，得沒收之。但有特別規定者，依其規定」，故供
    犯罪所用之物，得由法官審酌個案情節決定有無沒收之必要
    。查被告於本案提供他人使用系爭帳戶之存摺、提款卡，已
    因交付而非屬其所有，且未扣案，是否仍存尚有未明；且系
    爭帳戶已遭列為警示帳戶，該等存摺、提款卡已無法正常交
    易使用；又該等存摺、提款卡客觀價值低微，倘予沒收及追
    徵，除另使刑事執行程序開啟外，就被告許於本案犯罪行為
    之不法、罪責評價並無影響，對沒收制度所欲達成或附隨之
    社會防衛功能亦無任何助益，更可能因刑事執行程序之進行
    ，致使被告另生訟爭及公眾利益損失，是本院認無沒收或追
    徵之必要，爰不予宣告沒收或追徵。
　㈡刑法有關犯罪利得沒收，第38條之1 第1 項規定「犯罪所得
    ，屬於犯罪行為人者，沒收之。但有特別規定者，依其規定
    」，其立法理由略謂：「為避免被告因犯罪而坐享犯罪所得
    ，顯失公平正義，而無法預防犯罪，現行法第38條第1 項第
    3 款及第3 項對屬於犯罪行為人之犯罪所得僅規定得沒收，
    難以遏阻犯罪誘因，而無法杜絕犯罪，亦與任何人都不得保
    有犯罪所得之原則有悖，爰參考貪腐公約及德國刑法第73條
    規定，將屬於犯罪人所有之犯罪所得，修正應沒收」。準此
    ，「任何人都不得保有犯罪所得」為普世基本法律原則，犯
    罪所得之沒收、追徵，在於剝奪犯罪行為人之實際犯罪所得
    （原物或其替代價值利益），使其不能坐享犯罪之成果，以
    杜絕犯罪誘因，而可謂遏阻、防止財產犯罪之重要刑事措施
    ，性質上屬類似不當得利之衡平措施，著重所受利得之剝奪
    。反之，苟無犯罪所得，或無法證明有犯罪所得，自不生利
    得剝奪之問題。是以，在幫助犯之情形，倘幫助犯並未因其
    幫助行為而獲得任何犯罪所得（如未自正犯處取得任何利益
    ）或無法證明其有犯罪所得，自不生利得剝奪之問題，亦不
    需就正犯所獲得之犯罪所得而負沒收、追徵之責。查被告固
    將系爭帳戶存摺、提款卡、密碼交付他人，幫助他人遂行本
    案犯行，然被告否認犯行且有因此而獲有利益，且依現存卷
    內證據，尚無積極證據證明被告實際獲取犯罪所得而受有何
    不法利益，依前開說明，即無宣告沒收其犯罪所得之適用，
    應予敘明。
　㈢又洗錢防制法第18條第1 項固規定「犯第14條之罪，其所移
    轉、變更、掩飾、隱匿、收受、取得、持有、使用之財物或
    財產上利益，沒收之；犯第15條之罪，其所收受、持有、使
    用之財物或財產上利益，亦同。」，惟被告非實際上提款之
    人，無掩飾隱匿詐欺贓款之犯行，非洗錢防制法第14條第1
    項之正犯，自無上開條文適用，附此敘明。
據上論斷，應依刑事訴訟法第299 條第1 項前段，判決如主文。
本案經檢察官王珽顥提起公訴，檢察官蕭佩珊到庭執行職務。　
中　　華　　民　　國　　111 　年　　3 　　月　　31　　日
            刑事第九庭  審判長  法  官  陳品潔

                                法  官  王鐵雄

                                法  官  謝承益
以上正本證明與原本無異。
如不服本判決應於收受判決後20日內向本院提出上訴書狀，並應
敘述具體理由。其未敘述上訴理由者，應於上訴期間屆滿後20日
內向本院補提理由書(均須按他造當事人之人數附繕本)「切勿逕
送上級法院」。 
　　　　　　　　　　　　　　　   書記官　莊佳蓁
中　　華　　民　　國　　111 　年　　4 　　月　　6 　　日

附錄本案論罪科刑法條全文：
中華民國刑法第30條
幫助他人實行犯罪行為者，為幫助犯。雖他人不知幫助之情者，
亦同。
幫助犯之處罰，得按正犯之刑減輕之。
中華民國刑法第339條
意圖為自己或第三人不法之所有，以詐術使人將本人或第三人之
物交付者，處5年以下有期徒刑、拘役或科或併科50萬元以下罰
金。
以前項方法得財產上不法之利益或使第三人得之者，亦同。
前二項之未遂犯罰之。
洗錢防制法第14條
有第二條各款所列洗錢行為者，處7年以下有期徒刑，併科新臺
幣5百萬元以下罰金。
前項之未遂犯罰之。
前二項情形，不得科以超過其特定犯罪所定最重本刑之刑。